【裁判字號】    94,易,1029
【裁判日期】    950313
【裁判案由】    侵占
【裁判全文】
臺灣板橋地方法院刑事判決              94年度易字第1029號
公  訴  人  臺灣板橋地方法院檢察署檢察官
被      告  丁○○原名謝漢銘.
上列被告因侵占案件，經檢察官提起公訴（93年度偵緝字第1987
號），本院判決如下：
    主  文
丁○○無罪。
    理  由
一、公訴意旨略以：被告丁○○原任址設臺北市○○區○○路2
    段255 巷12弄2 號1 樓之告訴人甦立企業股份有限公司（下
    稱甦立公司，代表人為乙○）之副總經理（現已離職），為
    從事業務之人。任職期間內，被告經乙○指示尋覓倉庫地點
    ，其後覓妥秦興傳所有之臺北縣三峽鎮添福143 之22號鐵皮
    屋，作為倉庫，經乙○同意後，委由被告出面，以被告名義
    向秦興傳承租上址鐵皮屋，並於91年8 月5 日簽訂租賃契約
    ，約定自民國91年9 月5 日起承租2 年，押金共新臺幣（下
    同）2 萬元，每月租金3 萬元。承租後，確實作為堆放甦立
    公司進貨之塑膠管、電線、五金材料、建築材料等物之用，
    租金則由乙○匯入被告之妻甲○○之陽信商業銀行古亭分行
    帳戶內。惟被告竟基於意圖為自己不法之所有，於92年3 月
    中旬某日，僱車將甦立公司自91年7 月間某日起至9 月間某
    日止，向力筌實業有限公司（下稱力筌公司，代表人為黃美
    英）分批進貨存置於上址倉庫之PP袋及太空包等計16批（總
    價3,495,480 元），搬遷一空，據為己有，再運送至臺北縣
    五股鄉某倉庫後，擅自以7 百萬元出賣予丙○○。因認被告
    所為，係涉犯刑法第336 條第2 項之業務侵占罪嫌云云。
二、按犯罪事實應依證據認定之，無證據不得認定犯罪事實；又
    不能證明被告犯罪者，應諭知無罪之判決，刑事訴訟法第15
    4 條第2 項、第301 條第1 項分別定有明文。次按認定犯罪
    事實所憑之證據，雖不以直接證據為限，間接證據亦包括在
    內，然而無論直接或間接證據，其為訴訟上之證明，須於通
    常一般之人均不致有所懷疑，而得確信其為真實之程度者，
    始得據為有罪之認定，倘其證明尚未達到此一程度，而有合
    理之懷疑存在時，事實審法院在心證上無從為有罪之確信，
    自應為無罪之判決，最高法院76年臺上字第4986號判例意旨
    可資參照。再按認定犯罪事實應依證據，為刑事訴訟法所明
    定，故被告否認犯罪事實所持之辯解，縱屬不能成立，仍非
    有積極證據足以證明其犯罪行為，不能遽為有罪之認定，最
    高法院亦著有30年上字第1831號判例可循。末按告訴人之告
    訴，係以使被告受刑事訴追為目的，是其陳述是否與事實相
    符，仍應調查其他證據，以資審認，復有最高法院52年臺上
    字第1300號判例可資參照。
三、公訴人認被告丁○○涉有上開犯嫌，係以被告於本案偵查中
    之供述、告訴人甦立公司代表人乙○於本案偵查中之指訴、
    證人甲○○、秦興傳於本案偵查中之證述，證人丙○○於臺
    灣彰化地方法院檢察署偵辦乙○涉嫌詐欺案件（下稱另案）
    時之證述，及PP袋簽收單影本13紙，為其主要論據。訊據被
    告堅決否認有何業務侵占犯行，辯稱：伊從91年7 月開始上
    班，第3 天乙○就跟伊結拜，公司的人稱伊為副總經理，伊
    有簽收過力筌公司送來的PP袋、太空包。伊認識秦興傳，是
    上班後沒有幾天，乙○載伊去三峽找倉庫，秦興傳就是倉庫
    的房東，伊沒有倉庫的鑰匙，都是乙○交鑰匙叫伊去看一下
    ，看完之後又把鑰匙交還乙○。伊不認識丙○○，甦立公司
    應該在五股沒有倉庫，本件乙○有說要對伊提出告訴，這樣
    才不會被廠商催討債務，其實伊沒有侵占他的貨物等語。經
    查：
（一）本件檢察官用以證明被告丁○○犯嫌之證據，除告訴人代
      表人乙○於92年9 月1 日刑事訴訟法修正施行後在本案檢
      察官訊問時之指訴，及證人甲○○於本案檢察官訊問時之
      證述，均因未依法具結，依刑事訴訟法第158 條之3 規定
      不得作為證據外，被告就其餘證據之證據能力並未表示異
      議，而各該證據依刑事訴訟法規定亦無不具證據能力之情
      事，故本院認有證據能力，合先敘明。
（二）查被告丁○○原任告訴人甦立公司之副總經理，而告訴人
      於91年7 月間某日起至9 月間某日止，曾向力筌公司分批
      購買PP袋及太空包，部分係由被告或被告之妻甲○○簽收
      ，亦有部分PP袋及太空包存放在告訴人倉庫等情，業經被
      告於本院準備程序中所不爭執，並有簽收單影本12紙（見
      本案板橋地檢署92年度偵緝字第1767號卷第26至29頁；另
      有簽收單影本1 紙上係載明「李榮堅代」，則不能認係被
      告或被告之妻所簽收）、倉庫現場照片4 張在卷可稽，是
      堪認為真實。
（三）查證人秦興傳於本案偵查中已證稱：被告丁○○有向我承
      租房子，自91年9 月5 日起租期2 年，被告共付6 個月租
      金18萬元，我曾到被告臺北市○○街99巷32號5 樓住處收
      租，於92年3 月十幾日被告說要把東西全部載走，載完後
      被告拿鑰匙還我，我才進去看，的確是清乾淨了，我沒有
      去看他載走的情形，也沒有看到他載走何物，承租期間只
      看到人家載塑膠袋來上址房屋，其餘的東西我沒看到，從
      窗戶往裡面看也只能看到塑膠袋而已等語明確；又證人丙○○於另案臺灣彰化地方法院檢察署偵查中及本院審理中
      均證稱：我有在五股附近倉庫向被告買太空包及PP袋，當
      時被告沒有表示他是甦立公司的人，在五股的倉庫除了被
      告，還有一位姓黃的先生，貨款是直接交給黃先生，黃先
      生說他要將貨款交給謝先生，謝先生每次都藉故說他有事
      ，他要先走，現場就留給黃先生去處理，被告曾經有跟我
      介紹他是老闆也是貨主等語無訛，而本院審酌證人秦興傳
      、丙○○均無偽證誣陷被告之情狀，前開證詞應值採信，
      故被告辯稱其並無終止租約將鑰匙返還與證人秦興傳，亦
      不認識證人丙○○云云，應與事實有違。
（四）按刑法第335 條侵占罪或第336 條之公務或公益或業務侵
      占罪，均須以擅自處分自己持有之他人之所有物，或變易
      持有之意為所有之意，而逕為所有人之行為，為其構成要
      件，而本件被告丁○○雖有出面將力筌公司交付與告訴人
      甦立公司之PP袋及太空包再轉售與證人丙○○之情，已如
      前述，且告訴人代表人乙○於本案92年5 月9 日偵查中及
      本院審理時，均指述被告與證人秦興傳終止租約、出售貨
      物與證人丙○○，並未經告訴人同意即擅自為之云云，然
      查：
      （１）乙○另案於92年2 月20日臺灣彰化地方法院檢察署
            開庭時，以被告之身分陳稱：「（問：和解需多久
            時間？為何不付款？）因我遭人退票。」、「（貨
            呢？）賣給王振忠（住臺北縣三峽鎮○○街48號）
            ，他並未兌現，另一家姓梁（中和市）也未兌現。
            」（見彰化地檢署92年度他字第234 號卷第35頁）
            云云；於92年3 月4 日開庭時，仍稱：「（問：如
            何解決？）我找了2 位朋友幫忙墊付一些錢，此外
            我會分期付款。」、「（問：貨物賣給何人？）沒
            帶來書面資料，我是賣給王振忠。」（見彰化地檢
            署92年度他字第234 號卷第40頁）云云，而乙○於
            本案本院審理時，證稱：「（問：三峽倉庫的鑰匙
            何人在保管？被告有1 支，我也有1 支。」、「（
            問：你平常多久會去三峽倉庫？）一段時間我就會
            去看看，有時候自己去看，有時候跟被告一起去看
            。」、「（問：你有無確定去倉庫看，發現貨不見
            ？）92年3 月中旬。」（見本院卷第68至69頁、第
            69至70頁、第71至72頁）等語，復參諸乙○曾至甦
            立公司倉庫中，將其內貨品一一拍照存證，而有照
            片數張在卷，可知乙○係行事小心謹慎之人，則其
            既已經力筌公司訴請檢察官偵辦詐欺罪嫌，本身又
            有三峽倉庫鑰匙得自行前往該址察看，是其至遲於
            92年3 月4 日彰化地檢署第2 次訊問前，即應知力
            筌公司已交付之PP袋、太空包實際上係在何處，卻
            仍陳稱已將貨物賣給王振忠，而無法歸還貨物或付
            款云云，並於92年3 月10日尚匯款4 萬元至被告之
            妻甲○○之陽信商業銀行古亭分行帳戶內以支付倉
            庫租金（見本案板橋地檢92年發查字第1786號卷第
            3 頁告訴狀內容），其中緣由為何？是否係因乙○
            本即不欲歸還貨物或依合約金額付款與力筌公司？
            實不無疑問。
      （２）嗣乙○另案於92年4 月29日彰化地檢署訊問時，改
            稱：「（問：你買太空包做何？）我要轉賣給謝宗
            霖，但（謝）也沒有給我錢。」、「（問：有拿到
            貨款？）謝有開1 張1 百多萬的票給我。」（見彰
            化地檢署92年度他字第1046號卷第8 頁）等語，則
            乙○若確將該批貨物轉賣與被告，且已自被告處收
            受支票1 紙，則被告再將之轉賣與證人丙○○，縱
            支票並未如期兌現，被告所為亦與侵占罪責有間；
            若乙○並非將貨物轉賣與被告，則何以供稱曾自被
            告處收受支票？乙○所述顯有眾多可疑之處，難以
            盡信。
      （３）乙○於本院審理時，又證稱：「（問：被告在你公
            司任職期間為何？）他老早就想在我公司上班，但
            我不願意讓他來。」、「（問：你僱請被告之前，
            你是否就已經認識被告？）之前在廟裡偶而見過，
            不怎麼熟。」、「問：（為何要請被告到你公司上
            班？因為他沒有工作，一直想要到我公司上班。」
            、「（問：是否有查證被告履歷表內容？）他只有
            寫抱負，沒有寫經歷。」、「（問：甦立公司在被
            告進去上班時，當時員工有幾位？）大概有10位。
            」（見本院卷第66至67頁、第77頁）等語，已見被
            告並無特別專長、經歷，其與乙○間原亦無密切交
            情，然被告進入甦立公司後，乙○竟讓不熟識之被
            告直接任職副總經理，且負責對外簽收貨物、出面
            與證人秦興傳訂立倉庫契約及支付租金等重要事務
            ，甚且將倉庫鑰匙交付被告保管，使被告得自由進
            出甦立公司倉庫，在在與一般僱請員工之情形有所
            不同，再參諸乙○於另案彰化地檢署偵查中之供詞
            前後變異乙情，足見被告辯稱本件乙○有說要對伊
            提出告訴，這樣才不會被廠商催討債務等語，似非
            完全無稽。就此乙○雖於本院審理時另證稱：「（
            問：既然你是負責人，且知道被告是洪門的人，為
            何不把被告解僱？）因為他是黑道的人，我就不敢
            。」、「（問：為何不把貨物還給力筌？）我有這
            樣想，但被告不同意。」云云，欲強調其當時受被
            告之控制等情，然經本院質問其有無被告欲對其不
            利之證據或報案時，乙○並無任何資料可提出，甚
            至表示「因為我認為被告是自己人」（見本院卷第
            77頁）之語，而證人施廣亭於本案偵查中亦結證稱
            ：我與乙○生意往來已十多年了，被告是乙○介紹
            給我認識，說被告是甦立公司的新進人員幫忙拓展
            業務（見板橋地檢署93年度偵緝字第1987號卷第41
            頁）等語，是本院認甦立公司當時仍係由乙○經營
            掌控，被告僅係聽從乙○之指示行事。
      （４）再乙○提出92年11月10日補充告訴理由二狀（見彰
            化地檢署92年度偵緝字第1767號第33至35頁）中，
            指訴被告將倉庫內所有之塑膠管、電線、五金材料
            、建築材料之庫存品，以賤價1 千萬元出售與證人
            丙○○，並收取1 千萬元支票，且被告不想讓出貨
            人知道三峽倉庫，不敢在三峽倉庫直接進貨，遂行
            其侵占運走之實云云，其中除所述被告侵占後出售
            之貨品、金額，均與證人丙○○於本院審理時所證
            述之情形不同外，另證人張建裕、施廣亭分別於本
            案偵查中結證稱：甦立公司的訂貨都是由乙○本人
            或甦立公司內的1 位經理，但不是在庭的被告來訂
            貨；被告沒有向我訂過貨，只有其他甦立公司的業
            務員有向我訂貨（見板橋地檢署93年度偵緝字第19
            87號卷第19頁、第41頁）等語，而乙○本身於本院
            審理時亦證稱：「貨是我以電話叫貨沒錯，公司叫
            貨或是我叫貨都是一樣的，這批ＰＰ袋及太空包都
            是我叫的沒錯。」（見本院卷第72頁）無訛，是甦
            立公司訂貨事宜既均係由被告以外之人處理，則被
            告當無法自行決定對方送貨地點，只能聽從乙○或
            甦立公司人員指示其前往已決定之送貨地點簽收貨
            物，上開告訴理由二狀所載內容顯非實在，故乙○
            指述被告涉犯業務侵占之情狀矛盾百出，本院實難
            逕予採信。
      （５）另案乙○涉犯詐欺罪嫌雖經臺灣彰化地方法院檢察
            署檢察官以92年度偵字第8501號為不起訴處分確定
            ，並經臺灣彰化地方法院以93年度聲判字第1號 駁
            回力筌公司交付審判之聲請，然另案與本件卷內所
            存之證據並非完全相同，已不能加以同視，況刑事
            審判就入罪、出罪所要求之證據證明力亦有所不同
            ，乙○行為未經認定構成詐欺罪行，自與本件證據
            證明力是否足資認定被告涉犯業務侵占犯行無關。
            又因力筌公司於乙○獲前開不起訴處分後，仍持續
            提出再議、聲請交付審判以追訴乙○犯行，且本件
            乙○告訴被告涉犯業務侵占之訴訟仍未審結，故陳
            昇縱陸續償還力筌公司零星款項，亦屬對其有利之
            舉，本院認乙○所提出之前開資料均不足以佐證其
            所言確為完全真實，附此敘明。
      （６）綜上所述，乙○就本件被告所為是否毫不知情？是
            否係乙○先將該批貨物轉賣與被告？其二人間關係
            究竟為何？依卷內證據資料顯示，本院認實有合理
            之懷疑存在，不能僅憑告訴人代表人乙○存有瑕疵
            之指述，或被告所為之部分辯解不能成立，即遽認
            被告確涉犯業務侵占罪責。
（五）從而，依公訴人所提出之證據尚難認定被告丁○○係未經
      告訴人甦立公司同意，擅自轉賣起訴書所載之貨品與證人
      丙○○，與刑法侵占罪之構成要件即有未合，而不成立該
      罪名。此外，復查無其他積極事證足認被告有何犯行，依
      首揭說明及罪疑惟輕之刑事訴訟原則，本院認本件被告遭
      起訴之犯罪事實尚屬不能證明，依法應為無罪之諭知。
據上論斷，應依刑事訴訟法第301 條第1 項，判決如主文。
本案經檢察官鄧媛到庭執行職務。
中    華    民    國    95    年    3     月    13    日
                  刑事第三庭  審判長法  官  李麗玲
                                    法  官  鄧雅心
                                    法  官  張兆光
上列正本證明與原本無異。
如不服本判決，應於判決送達後10日內向本院提出上訴狀 (應附
繕本)， 上訴於臺灣高等法院。
                                    書記官  曹秋冬
中    華    民    國    95    年    3     月    13    日


司法院資訊處製作；財團法人民間司法改革基金會備份。
